【裁判字號】    97,訴,3017
【裁判日期】    980827
【裁判案由】    勞保
【裁判全文】
臺北高等行政法院判決
                                  97年度訴字第3017號
                              .
原      告  甲○○
            乙○○
            丙○
被      告  勞工保險局
代  表  人  丁○○代理總經理.
訴訟代理人  己○○
            戊○○
上列當事人間勞保事件，原告不服行政院勞工委員會中華民國97
年10月7 日勞訴字第0970020253號訴願決定，提起行政訴訟，本
院判決如下：
    主  文
原告之訴駁回。
訴訟費用由原告負擔。
    事實及理由
一、程序事項：
（一）本件被告代表人於訴訟繫屬中由蔡吉安變更為丁○○，並
      已具狀聲明承受訴訟。
（二）本件原告等經合法通知，無正當理由未於言詞辯論期日到
      場，查無行政訴訟法第218 條準用民事訴訟法第386 條所
      列各款情事，爰依行政訴訟法第218 條準用民事訴訟法第
      385 條第1 項前段之規定，准被告聲請，由其一造辯論而
      為判決。
（三）被告民國（下同）97年1 月8 日000000000028號函（以下
      稱97年1 月8 日函）雖係就原告甲○○96年10月2 日之申
      請，准予發給10個月喪葬津貼，惟該函係以「原告等並非
      勞工保險條例（下稱勞保條例）第21條第1 項規定之當序
      受領遺屬津貼人」為前題，故改依同條但書發給負責埋葬
      人（即原告甲○○）10個月喪葬津貼，若與被告96年11月
      2 日保給殘字第09660722130 號函（下稱96年11月2 日函
      ）合併觀察，被告97年1 月8 日函僅認定原告甲○○為負
      責埋葬人，而未認定原告等為當序受領遺屬津貼人，對原
      告等仍有不利之處，原告等於訴願書內亦已陳明對被告97
      年1 月8 日函聲明不服，故原告等就被告97年1 月8 日函
      及96年11月2 日函提起行政訴訟，均已經訴願前置程序，
      合先敘明。
二、事實概要：
    緣陳振興（下稱陳君）係由瑞成鐵材有限公司（以下稱瑞成
    公司）申報參加勞工保險之被保險人，因罹患肝硬化、肝癌
    併靜脈瘤出血，於96年7 月20日檢據申請殘廢給付，嗣於96
    年7 月28日死亡。經被告審查，陳君已於96年7 月28日死亡
    ，其父母已過世，單身沒有兒女，並未遺有當序受領遺屬津
    貼之受益人，乃以96年11月2 日函通知瑞成公司，陳君所請
    殘廢給付應不予給付；另因甲○○96年10月2 日申請具領10
    個月喪葬津貼，被告乃以97年1 月8 日函發給負責埋葬人（
    原告甲○○）10個月喪葬津貼。原告等不服，向勞工保險監
    理委員會（下稱監理會）申請爭議審議，經該會以97年6 月
    25日97保監審字第1568號審定書審定申請審議駁回後，提起
    訴願，亦遭駁回，遂向本院提起行政訴訟。
三、本件原告主張：
(一)被告不予殘廢給付之行政處分，於陳君死亡後，未依法對原
    告作成並送達，該行政處分尚未成立生效（最高行政法院95
    年度判字第1588號判決、94年度裁字第834 號裁定參照）。
(二)陳君於95年12月22日染患肝硬化、肝癌併靜脈瘤出血，96年
    7 月18日治療終止診斷殘廢，依嘉義基督教醫院96年7 月19
    日開具之勞保殘廢診斷書，符合勞工保險殘廢給付標準表第
    45項「胸腹部臟器機能遺存高度障害，終身不能從事任何工
    作，日常生活需人扶助」第2 等級1000日之給付標準，計新
    台幣（下同）1,010,000 元。被告先以96年11月2 日函核定
    不予殘廢給付，嗣以97年1 月8 日第000000000028號函核付
    10個月死亡給付計303,000 元。被告不應拒予殘廢給付，且
    被告短付707,000 元。
(三)陳君申請殘廢給付，死亡後依勞保條例第21條規定，應由當
    序受領遺屬津貼人承領，性質係殘廢給付，非遺屬津貼，縱
    使承領殘廢給付者為被保險人之兄姊，毋須受同法第64條所
    稱「專受其扶養」之限制：
１、依當時之勞保條例第63條規定，以被保險人兄弟姊妹身分請
    領遺屬津貼者，須具備「專受被保險人扶養」之要件。惟依
    當時同條例第21條及第65條規定，被保險人兄弟姊妹於被保
    險人死亡後承領殘廢給付者，則未要求須具備「專受被保險
    人扶養」之要件。
２、依民法規定，被保險人遺留之權利（本件為領受殘廢給付）
    如由兄弟姊妹繼承，亦未要求須具備「專受被保險人扶養」
    之要件。
(四)陳君申請殘廢給付符合給付標準，被告未依勞保條例第21條
    規定提醒原告辦理，反而「指示」原告出具說明書改領10個
    月喪葬津貼，本申請殘廢給付，能因為1 份說明書就變成遺
    屬津貼嗎等情。爰聲明求為判決：1 、撤銷訴願決定及原處
    分（按：係指被告96年11月2 日函、97年1 月8 日函）。2
    、被告應作成給予原告707,000 元，及自97年1 月9 日起至
    清償日止按年利率百分之五計算之遲延利息之行政處分。
四、被告則以：
(一)陳君因罹患肝硬化、肝癌併靜脈瘤出血，嘉義基督教醫院於
    96年7 月20日將該院出具之殘廢診斷書逕寄被告，惟並未填
    具殘廢給付申請書送被告。經被告審查，陳君殘廢程度符合
    勞工保險殘廢給付標準表第46項第3 等級之給付標準，惟其
    已於同年月28日死亡，其父母已過世，單身沒有兒女，其並
    未遺有當序受領遺屬津貼之受益人，僅得由負責埋葬者請領
    10個月喪葬津貼，以96年11月2 日函核定陳君所請殘廢給付
    應不予給付。
(二)依司法院釋字第549 號解釋略以「．．．保險基金係由被保
    險人繳納之保險費、政府之補助及雇主之分擔額所形成，並
    非被保險人之私產。被保險人死亡，其遺屬所得領取之津貼
    ，性質上係所得替代，用以避免遺屬生活無依，故應以遺屬
    需受扶養為基礎，自有別於依法所得繼承之遺產。．．．」
    ，解釋理由書略以「．．．勞工保險．．．為社會保險之一
    種，旨在保障勞工生活，促進社會安全。社會保險所提供之
    保障，依國際公約及各國制度，通常分為兩類：金錢補助及
    福利服務。金錢補助係為補償被保險人因為老年、殘障、死
    亡、疾病、生育、工作傷害或面臨失業情況喪失所得時所為
    之金錢給付，此類金錢給付分別具有所得維持、所得替代之
    功能；．．．又同條例第63條及第64條之遺屬津貼，於配偶
    、子女、父母、祖父母係基於倫常關係，一律得依同條例第
    65條順序受領。至其餘孫子女與兄弟姊妹則須有專受被保險
    人扶養之事實，始能受領給付，係基於應受照護扶養遺屬之
    原則而為之規定。．．．」即殘障、死亡之金錢給付具有所
    得維持、所得替代之保障功能。
(三)陳君係於申請殘廢給付後死亡，其戶籍謄本影本顯示為無配
    偶，另據其兄於申請遺屬津貼時出具之說明書略以「陳振興
    係單身沒有兒女」；原告出示之戶籍謄本影本，均為有配偶
    有子有孫狀態，依勞保條例施行細則第85條規定，渠等非屬
    無謀生能力且不能維持生活，專賴被保險人生前扶養者甚明
    ，被告以陳君未遺有當序受領遺屬津貼之人，核定僅得由負
    責埋葬者請領10個月喪葬津貼，應無不合。最高行政法院94
    年度裁字第834 號裁定亦認被保險人之胞妹與被告間並無公
    法上之法律關係，被告自不得以非職權上公法範圍之對象為
    處分對象等語，資為抗辯。並聲明求為判決駁回原告之訴。
五、兩造不爭之事實及兩造爭點：
    如事實概要欄所述之事實，業據提出死亡證明書、殘廢診斷
    書、戶籍謄本、被告96年11月2 日函（陳君所申請之殘廢給
    付不予給付）、97年1 月8 日函（發給負責埋葬人即原告甲
    ○○10個月喪葬津貼）為証，為兩造所不爭執，堪信為真，
    兩造爭點厥為：
（一）原告等是否當序受領遺屬津貼人？勞保條例第65條之「兄
      弟姐妹」，是否必須「專受被保險人扶養」？
（二）被告96年11月2 日函未對原告等作成並送達，有無違誤？
六、本院之判斷：
（一）本件應適用之法條與法理：
    １、勞保條例第21條第1 項規定：「被保險人死亡前請領殘
        廢給付或老年給付，經保險人審定應給付者，其給付得
        由被保險人之當序受領遺屬津貼人承領。但無第65條所
        定之遺屬者，按被保險人平均月投保薪資給與負責埋葬
        人10個月喪葬津貼。」
    ２、勞保條例第63條規定：「被保險人死亡時，按其平均月
        投保薪資，給與喪葬津貼5 個月。遺有配偶、子女及父
        母、祖父母或專受其扶養之孫子女及兄弟、姊妹者，並
        給與遺屬津貼；．．．」
    ３、勞保條例第64條規定：「被保險人因職業傷害或罹患職
        業病而致死亡者，不論其保險年資，除按其平均月投保
        薪資，一次發給喪葬津貼5 個月外，遺有配偶、子女及
        父母、祖父母或專受其扶養之孫子女及兄弟、姊妹者，
        並給與遺屬津貼40個月。」
    ４、勞保條例第65條規定：「受領前2 條所定遺屬津貼之順
        序如左：1 、配偶及子女。2 、父母。3 、祖父母。四
        、孫子女。5 、兄弟、姊妹。」
    ５、勞保條例施行細則第85條規定：「本條例第63條、第64
        條所稱專受扶養之孫子女及兄弟、姊妹，指其本人無謀
        生能力且不能維持生活，專賴被保險人生前扶養者。」
（二）原告等並非當序「受領遺屬津貼人」，勞保條例第65條之
      「兄弟姐妹」，必須以「專受被保險人扶養」為前提：
    １、按司法院釋字第549 號解釋略以「．．．保險基金係由
        被保險人繳納之保險費、政府之補助及雇主之分擔額所
        形成，並非被保險人之私產。被保險人死亡，其遺屬所
        得領取之津貼，性質上係所得替代，用以避免遺屬生活
        無依，故應以遺屬需受扶養為基礎，『自有別於依法所
        得繼承之遺產』。．．．」，解釋理由書略以「．．．
        勞工保險．．．為社會保險之一種，旨在保障勞工生活
        ，促進社會安全。社會保險所提供之保障，依國際公約
        及各國制度，通常分為兩類：金錢補助及福利服務。金
        錢補助係為補償被保險人因為老年、殘障、死亡、疾病
        、生育、工作傷害或面臨失業情況喪失所得時所為之金
        錢給付，此類金錢給付分別具有所得維持、所得替代之
        功能；．．．又同條例第63條及第64條之遺屬津貼，於
        配偶、子女、父母、祖父母係基於倫常關係，一律得依
        同條例第65條順序受領。至其餘孫子女與兄弟姊妹則須
        有專受被保險人扶養之事實，始能受領給付，係基於應
        受照護扶養遺屬之原則而為之規定。．．．」，可知殘
        廢給付具有所得維持、所得替代之保障功能，勞保條例
        第63條、第64條所稱之配偶、子女、父母、祖父母，係
        基於倫常關係，固可依同條例第65條順序受領，不以「
        專受被保險人扶養」為必要，但其餘「孫子女」、「兄
        弟姊妹」則基於應受照護扶養遺屬之原則，須有專受被
        保險人扶養之事實，始能受領給付。勞保條例第21條規
        定及行政院勞工委員會87年11月24日台87勞保2 字第05
        3005號函釋稱「被保險人死亡前請領殘廢給付，經被告
        審定應給付者，其給付得由被保險人之當序受領遺屬津
        貼人承領。其中『當序』係指同條例第65條之請領順序
        ；『受領遺屬津貼人』則指同條例第63條及第64條之請
        領資格要件」，與立法意旨相符，行政機關予以適用，
        自無違誤。
    ２、原告等雖主張「依民法規定，被保險人遺留之權利（殘
        廢給付）由兄弟姊妹繼承時，並未要求須具備『專受被
        保險人扶養』之要件」云云，惟依前揭司法院釋字第54
        9 號解釋，可知被保險人死亡時，其遺屬所得領取之津
        貼，應以遺屬需受扶養為基礎，有別於依法所得繼承之
        遺產，故被保險人死亡後，被保險人可受領之殘廢給付
        即成為遺屬津貼之一部分，受領遺屬津貼人如為被保險
        人之孫子女或兄弟、姊妹時，即須符合專受被保險人扶
        養之要件，原告主張尚不足採。
    ３、本件陳君係於申請殘廢給付後死亡，其戶籍謄本影本顯
        示為無配偶，另據其兄於申請遺屬津貼時出具之說明書
        略以「陳振興係單身沒有兒女」，而原告出示之戶籍謄
        本影本，均為有配偶有子有孫狀態，依勞保條例施行細
        則第85條規定，原告等非屬無謀生能力且不能維持生活
        ，其自非「專賴被保險人生前扶養」者，自非當序之「
        受領遺屬津貼人」。
（三）被告96年11月2 日函未對原告等作成並送達，並無違誤：
      查原告等既非當序之「受領遺屬津貼人」，陳君申請殘廢
      給付之結果，即與原告等無關，被告96年11月2 日函僅以
      投保單位即瑞成公司為處分對象，核定「陳君申請殘廢給
      付案，不予給付」，並未對原告等作成並送達，自無違誤
      。
（四）從而，被告96年11月2 日函以陳君未遺有當序受領遺屬津
      貼之人，核定「陳君申請殘廢給付案，不予給付」，並以
      97年1 月8 日函核給負責埋葬人（即原告甲○○）10個月
      喪葬津貼，均無違誤，爭議審定及訴願決定遞予維持，亦
      無不合，原告訴請撤銷及請求被告作成給予原告707,000
      元及法定利息之行政處分，均為無理由，應予駁回。
（五）兩造其餘攻擊防禦方法均與本件判決結果不生影響，故不
      逐一論述，併此敘明。
據上論結，本件原告之訴為無理由，依行政訴訟法行政訴訟法第
218 條、第104 條、第98條第1 項前段、民事訴訟法第385 條第
1 項前段、第85條第1 項前段，判決如主文。
中    華    民    國    98    年    8    月     27    日
                    臺北高等行政法院第三庭
                              審判長法  官  楊莉莉
                                    法  官  林惠瑜
                                    法  官  畢乃俊
上為正本係照原本作成。
如不服本判決，應於送達後20日內，向本院提出上訴狀並表明上
訴理由，如於本判決宣示後送達前提起上訴者，應於判決送達後
20日內補提上訴理由書（須按他造人數附繕本）。
中    華    民    國    98    年    8     月    27    日
                                    書記官  簡信滇


司法院資訊處製作；財團法人民間司法改革基金會備份。
